【裁判字號】    88,訴,1073
【裁判日期】    900504
【裁判案由】    偽造文書
【裁判全文】
臺灣臺北地方法院刑事判決                        八十八年度訴字第一０七三號
    公  訴  人  臺灣臺北地方法院檢察署檢察官
    被      告  己○○
    選任辯護人  鄭文玲
右列被告因偽造文書等案件，經檢察官提起公訴（八十七年度偵字第二四七０六號）
，本院判決如左：
    主  文
己○○共同行使偽造私文書，足以生損害於他人，處有期徒刑壹年陸月。未扣案如附
件一印鑑卡貳張上偽造丙○○署名各壹枚、附件二借據上偽造丙○○署名壹枚、附件
三授信約定書上偽造丙○○署名貳枚、附件四更換印鑑申請書上偽造丙○○署名壹枚
，均沒收之。
    事  實
一、己○○於民國八十三年九月五日，向臺灣中小企業銀行仁愛分行（下簡稱中小企
    銀仁愛分行）借款新臺幣（下同）二百四十萬元，並邀其配偶丁○○之弟丙○○
    擔任該借款契約連帶保證人之一，借款期間為一年，嗣前揭借款到期後，因周轉
    困難，無法全額清償，乃分別於八十四年九月五日、八十五年九月十六日轉期（
    均各續借一年），該借款契約於八十六年九月十六日到期後，己○○仍向臺灣中
    小企銀仁愛分行表示欲再轉期一年，惟丙○○向己○○表示不願再擔任該借款契
    約之連帶保證人，己○○竟與不詳年籍姓名之成年男子基於共同犯意之聯絡，於
    八十四年九月二十四日上午十時許，以電話聯絡中小企銀仁愛分行不知情之副理
    戊○○，偽稱「丙○○願繼續擔任前開契約之連帶保證人，然因原印鑑遺失，須
    辦理變更印鑑程序，重新對保，伊將會於是日中午派車載同銀行行員至丙○○之
    辦公室對保」云云，戊○○遂將該情轉告該行行員庚○○（亦不知情），並命庚○○前往丙○○之辦公室對保。然己○○亦明知丙○○之辦公室係在臺北市○○○路○段七十五號三樓，庚○○不知此情，亦從未見過丙○○，己○○見有機可
    趁，竟於該日（八十六年九月二十四日）下午一時許，命不詳年籍姓名之劉姓司
    機（亦不知情）前往中小企銀仁愛分行搭載庚○○後，駛往臺北市○○○路○段
    某處，由上揭不詳年籍姓名之成年男子自稱為丙○○，與己○○、庚○○在該處
    對保，同日下午一時十分許，己○○在二張印鑑卡背面填寫丙○○之相關年籍資
    料，而如附件一第二頁上半部之年籍資料，因己○○有所塗改，己○○遂利用不
    知情之庚○○，向自稱丙○○之人拿取丙○○之印文，以接續之犯意，盜蓋於印
    鑑卡背面之修正處；該自稱為丙○○之人則在附件一第一頁之二張印鑑卡正面上
    ，亦以接續之犯意，各偽造丙○○之署名乙枚、各盜蓋丙○○之印文二枚；復於
    附件二之借據上，亦接續偽造丙○○之署名、盜蓋丙○○之印文各乙枚；再於附
    件三之授信約定書上，接續偽造丙○○之署名、盜蓋丙○○之印文各二枚；又於
    附件四之更換印鑑申請書上，接續偽造丙○○之署名乙枚、盜蓋丙○○之印文二
    枚，表示願意再擔任連帶保證人後（公訴人將盜蓋印文部分誤載為盜刻印章），
    以之為詐術，予以行使，足以生損害於丙○○及中小企業銀行，庚○○不疑有他
    ，將前開文件交予中小企業銀行，致該行陷於錯誤，於翌日（八十九年九月二十
    五日）核准己○○轉期之申請，而詐得前開借款得以緩期清償，及丙○○擔任該
    保證契約之利益得逞，造成銀行受有己○○得以緩期清償之損害，丙○○受負有
    保證債務之損害。嗣八十七年二月間中小企銀向丙○○催繳，丙○○始知悉上情
    。
二、案經丙○○訴由臺灣臺北地方法院檢察署檢察官偵查起訴。
    理  由
一、訊據被告己○○矢口否認前開犯行，先辯稱：伊沒有在印鑑卡、授信約定書上偽
    造丙○○之署押，伊於對保時，並不在現場，也不知道前開文件上「丙○○」之
    署名是何人所簽云云；嗣翻異前詞改稱：伊對保時有在場，但只有在印鑑卡的背
    面幫忙丙○○填寫年籍資料，其他文件，都是告訴人丙○○對保時簽名、蓋章，
    伊以前說對保時不在場，是因為當時告訴人丙○○對證人庚○○提起偽造文書之
    告訴時，要求伊幫忙打贏官司，伊才說對保時不在場，伊絕對沒有在上開文件上
    簽名，也沒有與人一起偽造云云。被告己○○選任之辯護人補充辯護稱：（一）
    依法務部調查局之鑑定報告可知，除了印鑑卡背面關於告訴人丙○○之年籍資料
    ，由被告己○○填寫外，其餘文件上「丙○○」之簽名，均非被告所為，而參酌
    告訴人丙○○對保時所使用之印鑑章，與其在八十六年三月間為案外人長揚國際
    股份有限公司（下簡稱長揚公司）向中小企銀汐止分行作連帶保證人時之印鑑相
    同等情，足證告訴人丙○○對保當日確與被告共同辦理對保手續；（二）法務部
    調查局之鑑定報告，雖無法比對鑑定出關於告訴人丙○○部分簽章是否由告訴人
    自己本身所書寫，但依證人庚○○之證言，對保時有核對身分證資料，印鑑章亦
    是從自稱丙○○之人取出，足見告訴人確實有與被告一起對保，並無直接或間接
    證據足以證明被告有偽造文書之犯行；（三）告訴人丙○○因房地遭銀行查封，
    故以告被告提出偽造文書之告訴為手段，用以規避其民事責任，其指訴顯有不實
    云云。
二、經本院調查之結果，告訴人丙○○既未在如附件一至四所示之文件上簽名，本件
    對保之時間係在八十六年九月二十四日下午一時十分至一時二十分左右，告訴人
    當日上午十時至十二時及下午三時至五時又在桃園縣中壢市授課，衡情應無法趕
    回臺北市對保；而對保係被告己○○通知中小企銀後，再帶同證人庚○○前往臺
    北市○○○路○段對保，參與對保之人又非告訴人，被告豈能不知冒名對保之人
    係何人；佐以被告供詞前後反覆，經本院提示如附件一所示之印鑑卡有伊之字跡
    後，始再翻異改稱伊對保時曾在現場等情，認被告己○○所辯不足採信，茲將本
    院得心證之理由，一一詳述於后：
    （一）八十六年九月二十四日下午一時十分對保時，參與對保之人計有被告楊晏
          典、證人庚○○及自稱「丙○○」不詳年籍姓名之成年男子：
          １、中小企銀之職員，即證人庚○○，在告訴人丙○○對伊提起偽造文書
              等之告訴時供稱：「（換約時交付之借據、約定書是誰交的？）（提
              示卷內影本）這是在九月二十四日左右，我在賀某處對保，他當場簽
              名蓋章。（當時還有誰在場？）還有楊某（被告己○○）在場，是他
              載我去對保。（在何處？）是楊某載我去的，詳址我不知，只知約在
              忠孝東路三段附近。」（見臺灣臺北地方法院檢察署八十七年度偵字
              第三六三五號卷第十一頁）「（對保之人是否告訴人本人？）我不能
              確定。」（見同偵卷第二０頁背面）「（有何意見？）八十六年九月
              二十四日當天，己○○確實有帶我去找告訴人對保，當時核對身分證
              ，然後保證人確實有簽名蓋章，但到底是否告訴人，我印象確已模糊
              不清了。（印鑑卡【提示告證一】是誰辦的？）也是九月二十四日對
              保當天同時辦的，是否告訴人我不敢確定，因為印象已模糊了。（九
              月二十四日當天對保，除了你及楊某外，確定還有一個自稱丙○○之
              人？）是。」等語（見同偵卷第六三、六四頁）；證人庚○○復於本
              院審理時證稱：「（己○○在八十三年向仁愛分行借二百三十萬元，
              在八十六年續保情形如何？）我九月初接手辦理，前手應有通知續保
              之事，九月二十四日我有去丙○○辦公室對保，當時是己○○打電話
              給戊○○，說要叫司機來載我過去對保，後來己○○及司機一起過來
              銀行，我再跟他們一起到丙○○一個辦公室對保，對保時只有我、楊
              晏典及自稱丙○○之人在場．．．」（見本院卷一第五七頁背面至第
              五八頁正面第五行訊問筆錄）「當時（對保）在場人有幾位？）共三
              位，我，被告及自稱丙○○之人」等語（見本院卷二第一九頁第一、
              二行訊問筆錄），由上足徵，證人庚○○二案中均一致表示：八十六
              年九月二十四日對保時共有伊、被告己○○及自稱「丙○○」之人在
              場等語。衡諸證人庚○○係銀行行員，每日接觸之客戶甚多，與告訴
              人丙○○既非舊識，又於八十六年九月間始承辦被告之借款轉期手續
              ，當無見過告訴人丙○○之機會，其對保時第一次見到自稱「丙○○
              」之人，而在事後答稱無法確定告訴人是否在場對保，實乃常情，其
              證言應足採信；再者，證人庚○○亦明確陳稱伊參與對保之地點為臺
              北市○○○路○段，告訴人丙○○於臺灣臺北地方法院檢察署八十七
              年偵字第三六三五號案件八十七年三月五日訊問中，一再指稱伊的辦
              公室在南京東路四段，而非忠孝東路三段，當時證人庚○○亦無何意
              見，此觀該日之訊問筆錄即明（見該偵卷第一０頁至一二頁），從而
              ，亦可推知對保之地點，並非在告訴人丙○○之辦公室。
          ２、復查，告訴人於臺灣臺北地方法院檢察署八十七年偵字第三六三五號
              案件中，曾提出桃園縣中壢市南亞工商專科學校八十六年九月二十四
              日之教學日誌，用以證明當日伊在上午十時至十二時（即第三、四節
              課）、下午三時至五時（即第七、八節課）任教於該校，無法趕回臺
              北之事實（見該卷第一七頁，該影印卷漏印乙份教學日誌，惟依該卷
              庚○○之答辯狀，及告訴人於本院審理時補提之教學日誌，可以推知
              告訴人該日上午三、四節有課），被告己○○對該教學日誌又無何意
              見。衡諸常情，自桃園縣中壢市開車前往臺北市至少有一小時以上之
              車程，告訴人丙○○能否於該日十二時下課後，在下午一時十分趕上
              對保，實有疑問；更何況，告訴人當日下午仍需授課，如告訴人趕回
              臺北對保後，勢必於當日下午再趕回南亞工商上課，而對保乙事又非
              該日對保不可，告訴人單單為了此事來回奔波，形如趕場；對保地點
              又非其辦公室；及證人丁○○證稱告訴人勉強同意續保等情（此部分
              證言為本院所不採，容後述之，現係假設有利於被告之證據均為真之
              情況），告訴人願意如此大費周章參與對保，實非情理之常。
          ３、雖依法務部調查局九十年四月二日（九０）陸（二）字第九００一二
              七八七號鑑定通知書鑑定結果，認就送鑑資料評估，尚不足以確認如
              附件一至四中有關「丙○○」三字，是否為告訴人丙○○所親為，有
              該鑑定通知書在卷可按；告訴人丙○○則堅詞否認該等文件上之簽名
              係其所為；經本院以肉眼比對之結果，發現告訴人簽名時，關於「賀
              」字中「力」之書寫方法，甚為特殊，告訴人往往就該字中之一撇，
              會有「拉長」、「下墜」、「尾端微翹」之特徵，顯與附件一至四所
              示之「賀」字寫法完全不同；再經本院比對告訴人提供其平日字跡及
              附件「丙○○」三字之筆劃、神韻、運勢完全不同，顯非告訴人所為
              ；被告己○○曾為告訴人之姐夫（因被告己○○嗣後與告訴人之姐賀
              瑩瑩離婚），告訴人丙○○又曾為其保證，對告訴人丙○○之簽名當
              能識別，其於本院八十八年九月三十日第一次訊問時，對於本件歷年
              貸款契約上之簽名，除了附件一至四所示之簽名外，究竟哪些是告訴
              人丙○○、證人丁○○或伊本人所為，均能侃侃而談（參卷一第一五
              頁被告己○○之供述），且經本院比對結果，均與事實相符，為何與
              本件相關之文件，卻一再陳稱不知附件所示之簽名之何人所為，復誆
              稱本件轉期之對保，伊不在場，顯見其心虛避嫌之心態；被告之辯護
              人曾辯護稱：被告當時有看借款契約書上的簽名與印鑑卡上的簽名不
              一樣，被告才說他不知道云云（見本院卷二第四八頁最末行），足徵
              ，從被告己○○及其辯護人均認該等簽名，非告訴人丙○○之筆跡。
              綜合上述之間接事實，足以認定如附件所示「丙○○」三字的確不是
              告訴人所為，倘若被告己○○對保時在場曾親見告訴人丙○○簽名，
              為何簽出來之字跡，非告訴人丙○○之字跡？為何曾供稱（或證述）
              不知附件所示之簽名是何人所為？又為何直到本院九十年二月二十日
              提示附件一印鑑卡，質疑被告為何在上面書寫告訴人之年籍資料後，
              始改稱是告訴人丙○○更改平日之筆跡所以看起來不同之理？
          ４、綜上說明可知，證人庚○○既證稱見到自稱「丙○○」之人在對保時
              簽名、蓋章，而該簽名又非告訴人丙○○所為；對保之地點非告訴人
              辦公室設址處；告訴人於八十六年九月二十四日無法於上午十二時授
              課完畢後趕回臺北市參與對保等情，足以推論告訴人丙○○於八十六
              年九月二十四日對保時，定不在現場。從而，該自稱「丙○○」之人
              究竟如何出現、為何出現，何人能知曉該人是誰，即有審究之必要。
    （二）被告己○○對於八十六年九月二十四日對保時究否在場，前後供詞矛盾，
          差異甚大，茲就被告己○○歷次之供述整理敘述之：
          １、被告己○○於告訴人對證人庚○○提起偽造文書之告訴時證稱（漏未
              具結）：「（八十六年九月二十四日你是否帶仁愛分行承辦員庚○○
              去辦理對保？）沒有。（為何承辦員庚○○說八十六年九月二十四日
              是你帶他去對保的？）真的沒有。」（見八十七年度偵字第三六三五
              號偵卷第六六頁）「（【按：證人庚○○當日對己○○聲稱沒有參與
              對保，供稱己○○之說詞不可能，因為是己○○打電話給伊之副理，
              再載伊去對保】對被告所說有何意見？）確實我沒有載他（證人劉正
              得）去對保。．．．（換句話說，賀某最後有同意幫你繼續保證？）
              是，但後來他有無辦手續就不清楚。（你為何不確定他有無辦手續？
              ）因為這筆借款之前就已借的，如果他不辦手續會通知我換保證人」
              云云（見同偵卷第六九頁、七０頁），顯見被告己○○在該案中表示
              ：對於告訴人丙○○是否去辦理對保，伊不知情，也未參與對保程序
              。
          ２、被告己○○於本案檢察官傳喚時未到庭應訊，然於本院第一次、第二
              次訊問時分別供陳：「（對檢察官起訴之事實有何意見？）我沒有在
              客戶印鑑卡、授信約定書及借據上偽簽丙○○之署押，我不知『賀士
              麃』三個字是何人所寫．．．（提示借據「丙○○」之簽名是何人所
              寫？）八十三、八十四年借據上『丙○○』是他本人親簽，八十五年
  借據『丙○○』是我太太（即證人丁○○）所寫，八十六年借據上『
              丙○○』我不知是何人所寫．．．（何人說要重新對保？）丙○○說
              印章掉了，叫我們重新對保，是公司司機到銀行接銀行人員庚○○到
              丙○○辦公室對保，是我太太丁○○派司機去接銀行人員來對保，我
              並未在場」云云（見本院卷一第一五頁最末行至第一六頁第三行））
              「提示臺灣中小企銀仁愛分行借據是否你簽？）不是。我也不知何人
              所簽」云云（見本院卷一第二０頁背面最後一行）。由是可知，被告
              己○○仍矢口否認對保時在場，並稱如附件所示之資料，不知何人所
              寫，似與前述證言相符。
          ３、然經本院審酌證人庚○○之證述，發現八十六年九月二十四日對保時
              ，曾由自稱「丙○○」之人簽署二張印鑑卡，而該印鑑卡背面關於告
              訴人之年籍資料，顯係被告所書，為何被告卻始終否認在場，又辯稱
              不知簽名是何人所簽，遂提示該張印鑑卡質之被告己○○，被告楊晏
              典竟有完全迥異之供述「（提示）對臺灣中小企業銀行八十六年九月
              二十四日簽署另一份印鑑卡（按：「另一份」三字係贅載）正、背面
              有何意見？）正面（即年籍資料部分，參見附件一第二頁）是我的字
              ，背面（即丙○○簽名部分，參見附件一第一頁）不是我的字」（為
              何會填寫此張申請書【筆錄中關於「申請書」即「印鑑卡」之意】？
              ）我共有寫二張或三張，我是幫丙○○填寫資料。（填寫的原因如何
              ？）當時告訴人在場，他在填寫借據、授信約定書時，我幫他寫申請
              書正面，背面是他本人自己寫的。（正面告訴人印章部分是何人蓋的
              ？【按：即年籍資料上有乙枚修正章】）是銀行庚○○向告訴人借印
              章來蓋的，當時我、告訴人及證人均在場（你如何瞭解告訴人之資料
              ？）因他有身分證、資料等在上面，我是照著約定書、身分證的資料
              抄。（除了照抄以外，有無問過告訴人一些基本資料？）沒有。（申
              請書上的電話沒地方可抄是如何來的？）有一線是他家的電話，有一
              線是（我）公司的電話。（告訴人的申請書為何要填載你家的電話？
      ）我順手就填寫我公司的電話。（你填寫公司的電話是不是如果變更
              申請書有問題時，就通知你？）不是通知我，是通知丁○○。（你有
              親眼見到告訴人在背面簽名、蓋章否？）有。（背面的蓋章【即附件
              一盜蓋之印文】是否是庚○○代蓋的？）不是。（當時不是已經有新
              辦理一個印鑑，為何要再辦）那是不同分行（申請書上的印文是告訴
              人帶來的？）是的。（告訴人刻的？）不知道。．．．（你為何要特
              別挑這一張寫？）我的認知是只要背面他親簽就可以了，正面是用橡
              皮章蓋或是何人寫都無所謂。．．．（除了填載變更印鑑二、三張以
              外，沒有再填其他資料？）是的．．．」云云（見本院卷二第一二頁
              至一七頁），核與法務部調查局前開鑑定通知書鑑定結果認該印鑑卡
              中之年籍資料為被告己○○所書相符。顯見被告己○○更改供述後，
              參與對保之人數，即與證人庚○○之證言完全相符，且除了自稱賀士
              麃之人是何人無法確定外，被告己○○及證人庚○○均在現場，已足
              認定。
          ４、由上開說明可知，無論以告訴人丙○○提出之教學日誌、附件所示簽
              名之筆跡核對及依經驗法則推論，告訴人丙○○都不在對保之現場；
              而被告、告訴人及證人庚○○均從未陳稱告訴人丙○○有授權任何第
              三人參與對保，證人庚○○又證稱對保當日係被告己○○派車載同伊
              去對保，中小企銀仁愛分行之副理戊○○亦證稱「對保前幾天，楊晏
              典有打電話來說可以對丙○○的保，己○○當時有無說丙○○印章掉
              了乙事，我記不清楚，己○○在八十六年九月二十四日確實有來銀行
              接庚○○去對保．．．我確實有請庚○○去丙○○處對保」等語（見
              本院卷一第五九頁正面倒數第三行至背面第三行）；再佐以證人劉正
              得於八十六年九月間始接辦本案，當不認識告訴人丙○○等情節，顯
              見整個對保過程均由被告己○○一手主導，竟先辯稱未參與對保程序
              ，復又誆稱告訴人有參與對保程序云云，均屬卸責之詞，不足採信，
              亦足以肯認被告己○○認識該名冒稱丙○○之成年男子（因丙○○當
          時是三十八歲，僅能確定冒名者是成年男子）。
          ５、本院九十年四月二十五日審理時，以前開矛盾之供詞訊問被告，被告
              供稱：「（提示八十七年度偵卷第三六三五號，並告以要旨）證人劉
              正得說在忠孝東路三段與自稱告訴人之人對保，是否實在？）不清楚
              。（告訴人的辦公室不是在南京東路四段，怎麼會跑到忠孝東路三段
              ？）他有好幾個辦公室，我不知道他忠孝東路三段是他的什麼辦公室
              。（對保時，司機在何處？）在車上。（【提示本院卷一第十七頁及
              八十七年偵字第三六三五號第六六頁，並告以要旨】為何你在本院八
              十八年九月三十日訊問及檢察官八十七年七月十四日訊問時說你不在
              場？）因為當時我是作證人劉案件的證人，我與告訴人達成協議，我
              不知道他會告我，他說要我幫他打贏官司，所以我才說我什麼都不知
              道。（為何在你的案件中，你也說你不在場？）我想說他叫我不要管
              這件事情，所以我才說我不在場。．．．（依照證人劉的供述，對保
              現場有你、證人劉及一位自稱丙○○的人，核對印鑑卡借據簽名的結
              果，簽名並非告訴人、證人劉及你的筆跡，對保又是你帶證人劉去的
              ，這表示自稱丙○○的人你應該認識，自稱丙○○這個人到底是誰？
              ）就是丙○○。（為何簽名不是丙○○的簽名？）可能是他那次改簽
              名的筆跡。（你以前說不在場是否是要避嫌？）因為告訴人告訴我要
              我幫他打贏這場官司。（說你不在場，就可以幫他打贏這場官司？）
              他叫我不要管．．．」云云（見本院卷二第四一頁至第四三頁）。在
              論述被告此部分答辯之真偽前，應先予說明者，吾國刑事訴訟中之被
              告，雖無自證其無罪或有罪之義務，亦未若英美法系賦予被告對其辯
              解，至少應證明到「證據優勢」之地步。反而係課予法院應依職權調
              查之義務，然而被告對其辯解，倘未提供任何資訊，足以使法院得以
              發動職權調查證據之程序，來證明被告之辯解是否屬實，被告之辯解
              即難由法院任意憑信。告訴人丙○○既否認有何與被告達成協議，要
              被告為任何不實陳述（或供述）之行為，被告亦未指明彼等究係如何
              約定，何處約定，及約定內容為何等協議內容之事實，供本院調查，
              其辯解即難由本院任意採信；再參酌被告己○○既遭檢察官提起公訴
              ，如告訴人真與伊約定，要伊不要管本件案件，為何不於告訴人事後
              翻悔協議，對被告提起告訴，而於本院初次調查時，即陳明該等事實
              ，並敘述整件對保事實之經過，竟心存僥倖地認為法院無法查知伊是
              否對保時在場，無法查知冒名之人為何人，直至本院最後審理時，始
              忽為如此辯解，其心態不僅可議，亦難為本院憑信。
    （三）關於卷宗內被告之其餘辯稱，均不足以作為對被告有利之證據，茲說明如
          后：
          １、被告辯護人辯護稱「附件所示之印文，與八十六年三月間告訴人在中
              小企銀汐止分行同意擔任連帶保證人時之印文相同，故可推知告訴人
              對保時在場」云云，並提出本院八十七年度重訴字第六三四號民事判
              決為證，然查：
              本院八十七年度重訴字第六三四號民事判決中，僅以兩次對保之印
                文相同，即率斷告訴人本件對保時在場，並未審究二者告訴人之簽
                名為何迥然不同？兩次對保之印文究係何人所蓋？為何告訴人並未
                遺失印鑑，並提出該原留印鑑作為佐證，且否認在汐止分行對保時
                曾有蓋章之行為，該民事判決對告訴人丙○○該項辯解，亦未表明
                不予採信之因，為何僅以汐止分行之對保員無盜蓋之可能，即率斷
                本件亦無盜蓋之可能，而未考慮有無債務人或其他連帶保證人盜蓋
                之可能？雖該判決採信汐止分行行員，即證人甲○○在該案件之證
                詞，然銀行行員每天接觸對保之客戶甚眾，是否能憶及每件保證時
                之對保情形；保證人簽署哪些文件；究竟是對保之人自行蓋章，或
                有人代蓋；蓋完後之印章誰取走等情，易言之，銀行行員能否完全
                憶及，不無可疑；更何況，縱然兩次對保之印文相同，亦無法推知
                該枚印章一直在告訴人持有狀態之中，反而是對保之過程，保證人
                有無向銀行為保證之意思表示，方為關鍵之所在，故該民事判決顯
                然輕忽二件契約中，關於丙○○之簽名即有三種之筆跡，未能妥予
                詳查，故為本院所不採，首開敘明。
              更何況，本院審酌八十六年三月間，關於長揚公司借款乙案，曾經
                參與對保程序之人，對於當時對保之情形，證詞（或供述）間差異
                甚大：
                (1)告訴人堅稱：八十六年三月間，伊雖然有同意擔任長揚公司之連
                  帶保證人，被告己○○亦同為該借款契約之連帶保證人，但對保
                  之時，伊記得只有在授信約定書及印鑑卡上簽名，沒有蓋章，因
                  為當時借款之額度沒有核定下來，銀行行員表示，俟借款額度核
                  定之後，再一起蓋章等語，至於該案之週轉金貸款契約、三百萬
                  元之借據上的簽名蠻像伊的字，伊不敢確定有無簽名等語。
                (2)關於汐止分行對保時現場有無被告己○○在場乙節。證人甲○○
                  、乙○○（即證人甲○○之主管）均答稱：不記得（見本院卷一
                  第四一頁正面最末行）；顯與告訴人丙○○、被告己○○一致陳
                  稱被告己○○在場乙事不符，故當時在場人數如何，即有不同之
                  說法，證人甲○○、乙○○是否完全記得當時對保之情形，已然
                  可議，其證言之憑信度，亦相對地降低。
                (3)至於告訴人丙○○當時填寫哪些資料乙節。證人甲○○證稱：告
                  訴人在授信約定書及印鑑卡上簽名蓋章，借據是核准貸款後，才
                  讓借款人帶回去讓保證人簽名蓋章云云（見本院卷一第三九頁背
                  面第一至四行）；證人乙○○證稱：當天帶授信約定書、印鑑卡
                  及一些文件，告訴人丙○○有簽名蓋章（見本院卷一第四０頁正
                  面第六至九行）云云；被告己○○供稱：八十六年三月對保時，
                  甲○○有向丙○○說明保證借款之金額，大約有三、四筆，逐一
                  說明，丙○○有在文件上簽名，至於是借據或授信約定書並不確
                  定，丙○○當天有蓋章云云（見本院卷一第二０頁背面第七行至
                  第一二行）；又改稱：「（八十六年三月間汐止分行貸款中，印
                  鑑卡關於告訴人之年籍資料）是蘇金長寫的。（為何當時蘇金長
                  要幫告訴人記載融資契約、貸款契約、授信契約約定書上面的住
                  址？）我不知道蘇金長是何時寫的．．．我沒有說是丙○○簽的
                  ，我只是遠遠的看他們有寫東西，但是我不知道他是簽什麼」云
                  云（見本院卷二第四七頁、第四八頁）。由以上證言（或陳稱）
                  可知，只有證人甲○○及告訴人丙○○，對於當日告訴人簽署印
                  鑑卡及授信約定書乙節之陳述相符；如依證人甲○○之證述，當
                  時借款額度尚未核定，被告竟誆稱，證人甲○○已逐一向告訴人
                  說明借款之金額，顯屬不實，不足憑信；再者，證人乙○○、被
                  告己○○對於告訴人丙○○當時究竟簽署哪些文件，及有無蓋章
                  等節，說詞均屬不一，實無法以之逕論告訴人在八十六年三月間
                  之對保程序，有何蓋章之行為。
                (4)矧，告訴人在八十六年九月二十四日既未參與對保程序，證人劉
                  正得及被告己○○均在對保程序中，又親見該名保證人當場簽名
                  、蓋章之情況下，印章就不是告訴人丙○○所蓋，甚為明確；又
                  ，八十六年九月二十四日告訴人未參與對保，與八十六年三月間
                  告訴人曾到現場之對保情節不同，自不能再用八十六年三月間汐
                  止分行借款時所用印鑑章是否與本件相同來作推測。爰是，八十
                  六年三月究係何人蓋章，與本件對保實無關聯。如告訴人八十六
                  年九月二十四日並不在現場，則該自稱丙○○之人竟未有任何授
                  權，在附件所示的文件上，蓋上告訴人丙○○之印文，當係盜蓋
                  印文無訛，至於丙○○事後有無追認，對被告行為之既遂，不生
                  影響（最高法院二十五年上字第二一二三號判例參見），從而，
                  本院自無須調查事後告訴人丙○○有無至中小企銀協調，及協調
                  內容為何之事實。
                (5)綜上所述，告訴人八十六年三月間在中小企銀對保之事實，不足
                  以作為對被告己○○有利之證據。
          ２、證人丁○○雖到庭證稱：「（己○○向臺灣中小企銀仁愛分行借款二
              百四十萬元續保情形如何？）我每年都有聯絡丙○○續保對保之事，
              一開始（八十三年）是請他幫我忙，八十四、八十五年續保時他也同
              意，我只是通知丙○○，但我未陪同蓋章，八十六年續保時，我有通
              知丙○○，他原先不答應，但經我勸說，他也同意繼續擔任保證人，
              我就聯絡公司司機去搭載銀行行員到丙○○公司去對保，但我並沒有
              陪同在場，司機姓劉，有無加入勞保我還要查（八十六年仁愛分行續
              保之事確有無電話聯絡丙○○？）有，後來聯絡公司司機到銀行接行
              員到丙○○公司，對保時我應有聯絡丙○○該事，否則印章不可能會
              蓋好．．．（叫司機到銀行找何人？）我只向被告及司機說要辦續保
              之事，但實際聯絡是由楊宴典處理（八十三年借二筆，其中五百六十
              萬元，該筆丙○○何以未續保？）不知道。（八十六年續保時，有無
              向銀行人員說丙○○印章掉了，要重新對保？）我只是聯絡，確定賀
              士麃要對保，然後告知被告，後續我沒有處理，所以我沒有向銀行這
              樣表示，（更正）時間太久，我忘記了」云云（見本院卷一第五五頁
              至第五七頁），嗣又證稱：「（當時告訴人有無告訴你他的印鑑章掉
              了？）我不記得了，被告是否知道告訴人的印鑑掉了，我也不知道，
              後來告訴人勉強同意續保，被告如何去辦，我就不知道」云云（見本
              院卷二第四九頁），雖就其證言告訴人勉強同意續保乙節，似得為對
              被告有利之證據，然查：
              對於有無與告訴人丙○○聯絡對保乙事，可以得知證人丁○○係以
                「我應有聯絡丙○○，否則印章不可能會蓋好」為前提，顯見證人
                丁○○係以事後印章蓋好，去推測有無聯絡告訴人之事實，然而，
                印章倘非告訴人所蓋，證人之證言即失其推測之基礎；更何況，該
                部分之證言，既係證人臆測之詞，即不足以作為本院採信之依據。
              觀證人丁○○前開證言，先證稱：告訴人丙○○同意續保後，伊即
                聯絡劉姓司機等語；又證稱：告訴人勉強同意續保後，就告知被告
                ，被告如何去辦，伊不知情云云，其前後證詞似有不一，憑信度即
                值斟酌。
              更何況，倘若丁○○於告訴人丙○○同意續保後，即聯絡劉姓司機
                之證言為可信（假設語氣），告訴人丙○○同意續保之時間，應在
                對保之日（八十六年九月二十四日），在此日期之前，告訴人應無
                續保之意願。然而，觀被告己○○於八十六年九月十五日送交中小
                企銀仁愛分行之客戶授信申請書上，即記載告訴人丙○○為連帶保
                證人，有該授信申請書在卷可按，豈非表示被告能預卜告訴人有保
                證之意願；再者，告訴人否認原印鑑章遺失乙事，並提出該原印鑑
                章（印文見卷一，第二二頁）為證，證人丁○○亦表示沒有向銀行
                做變更印鑑章之表示；也不記得有無告訴被告己○○告訴人之印鑑
                章遺失等語，而證人庚○○卻證稱：中小企銀之副理戊○○告知伊
                ，被告打電話來說告訴人印鑑章掉了要對保等語，輔以庚○○對保
                時，特別攜帶更換印鑑申請書乙節，足徵，被告己○○確實有打電
                話告知戊○○要變更印鑑乙事。綜合上述間接事實，如果告訴人賀
                士麃真有續保意願，直接持原印鑑續保即可，何需更換印鑑，重新
                對保；證人丁○○為何未表示告訴人要換印鑑乙事，反由被告向銀
                行告表示告訴人要換印鑑，實際上印鑑卻未遺失，而簽名又正好非
                告訴人丙○○之筆跡；倘告訴人真要換印鑑，為何伊不到場參與對
                保。由以上之疑問，均無積極事證，足以推論告訴人丙○○有何續
                保之意願。又審酌證人丁○○除了告訴人同意續保乙事有較明確之
                證言外，其餘事項，不是不記得，就是忘了，顯見其證言語多保留
                ，自難盡信。可見證人丁○○證稱告訴人同意續保之證言並不實在
                ，乃迴護被告之詞，不足採信。
              再觀中小企銀關於告訴人丙○○個人用之徵信報告，竟在八十六年
                八月十五日即已制作完成，亦有該徵信報告在卷可參；制作該徵信
                報告之人，即證人辛○○到庭證稱：伊從未見過告訴人，係抄以前
                的徵信報告，並有查告訴人之票信及向銀行公會查詢等語。倘若證
                人丁○○之證詞為真，為何被告竟可在告訴人丙○○沒有同意續保
                之情形下，向銀行表示告訴人丙○○有續保之意願，而由銀行提前
                制作徵信報告之理？再佐以告訴人曾自八十三年九月五日起擔任被
                告向中小企銀仁愛分行另筆五百六十萬元之連帶保證人，卻在八十
                六年九月十三日轉期時，未再擔任連帶保證人，有該等借據在卷可
                參，足徵，告訴人丙○○當時並無續保之意願，證人丁○○之證言
                ，亦難認可採信，亦不足作為對被告有利之證據。
          ３、至於被告選任之辯護人補充辯護稱：證人庚○○在對保時，有核對告
              訴人之身分證，並確認告訴人之身分云云，並以之作為告訴人到場對
              保之間接事實。然查，證人庚○○對於「是否核對丙○○身分證」乙
              節之證言，先證稱：有核對身分證之正本云云（見同前偵卷第二０頁
              ）；復改稱：有核對身分證影本云云（見本院卷二第二三頁第四行）
              ，二者證詞不一，證人庚○○究竟是核對告訴人身分證影本或正本，
              因時間相隔過久而記憶不清，乃屬常情；更何況，證人庚○○甚且證
              稱當日由自稱「丙○○」之人填寫如附件一印鑑卡之正反面云云（見
              本院卷一第五八頁第三行），與本院實際調查所得（乙面年資料由被
              告所寫）不符；再參酌證人證稱對保時間很快之情狀下（見本院卷二
              第二二頁第四行），其先後不一之證言，亦難成為對被告有利之證據
              。
   （四）綜合以上所述，本院以告訴人當時不在場對保之間接事實；佐以被告楊晏
         典先後供述不一，又無法明確陳明先後供述差異之合理理由；再參如附件
         之文件，並無任何告訴人之字跡；及由證人庚○○之證述，得悉整個對保
         程序均由被告全盤操控等間接事實，足以認定被告己○○有如事實欄之犯
         行。事證明確，被告之犯行堪以認定，應予依法論科。
三、核被告己○○所為，係犯刑法第二百十六條、第二百十條行使偽造私文書罪，及
    刑法第三百三十九條第二項詐欺得利既遂罪。其偽造署名（未畫押，僅偽造署名
    ）、盜蓋印文之行為，雖有數個，然該等行為，係基於一個犯意而為，為一行為
    之數個動作，為接續犯。又，偽造署名及盜蓋印文均為偽造私文書之部分行為，
    而偽造私文書之低度行為，為行使偽造私文書之高度行為所吸收，均不另論罪。
    被告與年籍不詳之成年男子，有犯意之聯絡及行為之分擔，應論以共同正犯。被
    告己○○利用不知情之庚○○，向自稱丙○○之人拿取丙○○之印文，盜蓋乙枚
    於印鑑卡背面之修正處；及利用證人庚○○將偽造之私文書轉交中小企銀仁愛分
    行，為間接正犯。公訴人漏載共同正犯及間接正犯之事實，應予補充說明之。而
    被告行使偽造私文書之行為，雖行使數個文件，然既係同時為之，仍論以一行為
    。又本院查無積極證據足以證明該印章為被告偽刻，公訴人認係偽刻印章，應屬
    誤載，併予敘明。又前開共同行使偽造私文書及共同詐欺得利罪二罪間，有方法
    、結果之牽連關係，應從一重共同行使偽造私文書罪處斷。再，被告犯詐欺得利
    罪部分，雖未據公訴人起訴，然被告己○○共同行使該等偽造印鑑卡、借據、授
    信約定書之目的，即在於要讓告訴人丙○○繼續擔任保證人，並得以轉期，從而
    ，被告行使偽造私文書之行為，即係用來欺瞞銀行之手段，而中小企銀仁愛分行
    亦與自稱「丙○○」之成年男子對保後，隨即於翌日同意轉期，顯見告訴人丙○○是否同意續保，對於該借款契約能否轉期，具有重要之地位，被告己○○施以
    該等詐術，即足以達成伊緩期清償及告訴人保證其債務之目的，故中小企銀仁愛
    分行同意轉期時，銀行及告訴人同受到利益上之損害，其行為已然既遂，公訴人
    就該部分之事實未據起訴，然該部分之事實，既與前開共同偽造私文書之事實，
    有牽連犯裁判上一罪之關係，基於審判不可分之原則，本院自得予以審理。爰審
    酌被告己○○曾於八十七年間有詐欺之前科（雖該部分詐欺取財之事實，在本件
    犯罪事實發生之後，然在本院裁判時之前，非累犯），此有臺灣高等法院檢察署
    刑案紀錄簡覆表在卷可稽，素行不佳；犯罪後仍無何悔悟之心，心存僥倖，飾詞
    圖卸，犯罪後態度不佳；告訴人現仍與中小企銀有民事及刑事之訴訟，因為被告
    之犯罪行為，導致彼等糾紛纏訟經年，告訴人又曾為被告之小舅子，不動產亦遭
    查封，損害非輕；及被告犯罪之目的、動機、手段及所生危害等一切情狀，量處
    如主文所示之刑，以示懲儆。末查，未扣案如附件一（第一頁）印鑑卡二張上，
    偽造丙○○署名各一枚；附件二借據上，偽造丙○○署名乙枚；附件三授信約定
    書上，偽造丙○○署名二枚；附件四更換印鑑申請書上，偽造丙○○署名一枚，
    均應依刑法第二百十九條沒收之。至於如附件所示之印文，為被告所盜蓋，並非
    偽造；又如附件所示之私文書，已因被告之交付，為中小企銀所有，皆不應宣告
    沒收，末此敘明。
據上論斷，應依刑事訴訟法第二百九十九條第一項前段、刑法第二十八條、第二百十
六條、第二百十條、第三百三十九條第二項、第五十五條、第二百十九條，罰金罰鍰
提高標準條例第一條前段，判決如主文。
本案經檢察官盧筱雲到庭執行職務
中      華      民      國      九十      年      五      月      四    日
                                      臺灣臺北地方法院刑事第七庭
                                          法  官  趙  子  榮
右正本證明與原本無異。
如不服本判決，應於判決送達後十日內，向本院提出上訴狀。
                                          書記官  林  鈴  芬
中      華      民      國      九十      年      五      月      九    日
附錄法條：
刑法第二百十六條
行使第二百十條至第二百十五條之文書者，依偽造、變造文書或登載不實事項或使登
載不實事項之規定處斷。
刑法第二百十條
偽造、變造私文書，足以生損害於公眾或他人者，處五年以下有期徒刑。
刑法第三百三十九條
意圖為自己或第三人不法之所有，以詐術使人將本人或第三人之物交付者，處五年以
下有期徒刑、拘役或科或併科一千元以下罰金。
以前項方法得財產上不法之利益或使第三人得之者亦同。
前二項之未遂犯罰之。


司法院資訊處製作；財團法人民間司法改革基金會備份。
